【裁判字號】    95,重上更(四),18
【裁判日期】    950801
【裁判案由】    貪污治罪條例
【裁判全文】
臺灣高等法院刑事判決            95年度重上更(四)字第18號
上  訴  人
即  被  告  丁○○
上  訴  人
即  被  告  戊○○○
共      同
選任辯護人  林亦書律師
上列上訴人因貪污治罪條例案件，不服臺灣桃園地方法院91年度
訴字第1895號，中華民國92年12月17日第一審判決（起訴案號：
臺灣桃園地方法院檢察署91年度偵字第21819號），提起上訴，
經最高法院第4次發回更審，本院判決如下：
    主  文
原判決撤銷。
丁○○共同連續非受公務機關委託承辦公務之人員與受公務機關
委託承辦公務之人，侵占公有財物，處有期徒刑柒年，褫奪公權
伍年。侵占所得公糧稻米壹佰壹拾貳萬仟伍佰肆拾壹公斤應予
連帶追繳，並發還行政院農業委員會北區糧食管理處，如全部或
一部無法追繳時，應追徵其價額，或以其財產抵償之。
戊○○○共同連續受公務機關委託承辦公務之人，侵占公有財物
，處有期徒刑貳年捌月，褫奪公權貳年。侵占所得公糧稻米壹佰
壹拾貳萬仟伍佰肆拾壹公斤應予連帶追繳，並發還行政院農業
委員會北區糧食管理處，如全部或一部無法追繳時，應追徵其價
額，或以其財產抵償之。
    事  實
一、丁○○前因偽造文書案件，經法院判處有期徒刑4月，緩刑3
    年確定。戊○○○（丁○○配偶）係桃園縣大園鄉埔心村97
    之11號萬樺碾米廠登記負責人，丁○○為該碾米廠實際負責
    人。民國76年間，戊○○○以萬樺碾米廠名義與行政院農業
    委員會北區糧食管理處（下稱北區糧管處）簽訂委託辦理公
    糧稻米經收保管加工撥付業務合約（經收保管為稻穀，稻穀
    加工去稻殼成為稻米，於本件以合約名稱，稱為公糧稻米）
    ，負責公糧稻米之經收，及收購稻米價款之代發、保管、加
    工撥付等業務，為受公務機關委託承辦公務之人。嗣於89
    年間，丁○○、戊○○○因積欠約新台幣6000萬元債務，二
    人即謀議侵占公糧稻米盜賣還債，並共同基於意圖為自己不
    法所有之概括犯意，利用萬樺碾米廠受北區糧管處委託承辦
    公糧稻米業務經收保管之機會，自89年2期稻作收成之11月
    間某日起至91年4月間止，連續將經收保管之89年第2期、90
    年第1期、第2期公糧稻米拆封散裝後，推由丁○○出面，以
    每100台斤1000元至1050元不等價格，出售予不知情盛裕碾
    米廠、三合興碾米廠、果林碾米廠、明發碾米廠、皇鳳碾米
    廠、興榮碾米廠等糧商。共計侵占公糧稻米112萬3541公斤
    （89年第2期稻穀計36萬8766公斤，90年第1期稻穀計52萬
    0098公斤，90年第2期稻穀為23萬4677公斤），戊○○○則
    在碾米廠負責招待客人、核算款項或收款。而盛裕碾米廠等
    人將前述稻米款項，或以現金交丁○○、戊○○○；或匯入
    丁○○設於桃園縣大園鄉農會由戊○○○保管之0000000000
    號帳戶內。戊○○○、丁○○夫妻以此方式，共獲得約1872
    萬5683元至1966萬1967元間之不法利益。嗣於91年4月24日
    ，北區糧管處派政風室人員前往萬樺碾米廠稽查，發覺公糧
    短缺，乃轉請法務部調查局桃園縣調查站（下稱桃園縣調站
    ）協助調查，而丁○○、戊○○○於有偵查權人不知其犯行
    前，於同年月25日下午某時，向前來萬樺碾米場調查之桃園
    縣調站調查員乙○○坦承犯罪自首，進而接受本件裁判。
二、案經桃園縣調站移送臺灣桃園地方法院檢察署檢察官偵查起
    訴。
    理  由
一、訊據上訴人即被告丁○○固坦承自90年10月間起至91年4月
    間止，盜賣公糧予不知情之盛裕碾米廠、三合興碾米廠、果
    林碾米廠、明發碾米廠、皇鳳碾米廠、興榮碾米廠等糧商，
    共計侵占公糧稻米112萬3541公斤之事實不諱，惟矢口否認
    有與上訴人即被告戊○○○共同侵占之事實，辯稱：戊○○○只是掛名萬樺碾米廠負責人，並未參與，也不知情，在調
    查站所言不實在云云；被告戊○○○亦矢口否認有侵占犯行
    ，辯稱：只是萬樺碾米廠之登記負責人，實際業務都是由丁○○負責，侵占盜賣公糧都是丁○○所為。在調查站承認參
    與盜賣，係為使丁○○脫罪等語。被告2人辯護人辯護意旨
    略以：被告2人於調查站所為自白矛盾，且與證人游文英、
    徐加政、楊見成、丙○○、楊木山等人證述情節不符。被告
    戊○○○係自行認罪，同意接受裁判，由政風室轉調查站，
    而丁○○則主動到調查站自首，被告2人符合自首條件。又
    依萬樺碾米廠與北區糧管處簽訂之委託辦理公糧稻米經收保
    管加工撥付業務合約，萬樺碾米廠僅依北區糧管處指示，保
    管或加工公糧，並未直接影響農民之權利義務，無涉於公權
    力之行使；合約第32條至第35條規定，萬樺碾米廠及戊○○○必須提供足額之物保及人保，與一般承辦公務、業務之公
    務員無須提供擔保不同；綜合合約之目的、整體特徵，及糧
    食管理法第8條、糧食管理法施行細則第10條等立法意旨，
    萬樺碾米廠、戊○○○僅係北區糧管處之助手，並未因此獲
    得授權行使公權力，雙方所簽契約，係私法上之委託契約，
    戊○○○並非受委託行使公權力之人，戊○○○及丁○○所
    為，應僅成立刑法業務侵占罪，不構成貪污治罪條例之侵占
    公有財物罪等語。
二、查被告戊○○○係桃園縣大園鄉埔心村97之11號萬樺碾米廠
    之登記負責人（卷附營利事業登記資料），被告丁○○為該
    碾米廠之實際負責人等情，業據被告 2人供明在卷（見上訴
    卷第62頁、他字第1630號卷第33頁、第39頁）。於76年間，
    被告戊○○○以萬樺碾米廠名義與北區糧管處簽訂委託辦理
    公糧稻米經收保管加工撥付業務合約，負責公糧稻米之經收
    ，以及收購稻穀價款之代發、保管、加工撥付等業務，有公
    糧稻米經收保管加工撥付業務合約書在卷可憑（見第1630號
    卷第 6頁）。而依據公糧稻米經收保管加工撥付業務合約所
    記載立約目的為：「委託辦理公糧稻米之經收、保管、加工
    、撥付等業務」，該合約第31條約定：「乙方承辦公糧稻米
    業務，係以受公務機關委託承辦公務之人身分辦理」，足認
    被告戊○○○係受公務機關北區糧管處委託辦理上開業務，
    為受公務機關委託承辦公務之人。
三、被告戊○○○負責之萬樺碾米廠，係利用受北區糧管處委託
    承辦公糧稻米業務經收保管機會，自90年11月起至91年 4月
    間止，連續將經收保管之89年第 2期、90年第1期、第2期公
    糧稻米拆封散裝後，推由丁○○出面，以每 100台斤1000元
    至1050元不等價格，出售不知情之盛裕碾米廠、三合興碾米
    廠、果林碾米廠、明發碾米廠、皇鳳碾米廠、興榮碾米廠等
    糧商。共計侵占公糧稻米112萬3541公斤（89年第2期稻穀計
    36 萬8766公斤，90年第1期稻穀計52萬0098公斤，90年第 2
    期稻穀為23萬4677公斤），共獲得約00000000元至00000000
    元間之不法利益（即以1000元及1050元乘上開稻穀以每百台
    斤計之數量而得）等情，為被告丁○○坦承不諱，復有北區
    糧管處91年 5月8日農北糧政字第913602303號函暨所附切結
    書；桃園縣大園鄉農會91年 5月6日桃大農信字第304號函暨
    所附被告丁○○存款往來明細；公糧稻米經收保管加工撥付
    業務合約書；游文英、徐加政、楊見成、丙○○與萬樺碾米
    廠之交易資料各一份、查獲現場照片八張附卷可稽（見第16
    30號偵查卷第65頁、第100頁至第102頁、第 6頁至第24頁、
    第71頁、第77頁至第78頁、第84頁、第90頁、第31頁），並
    經證人即萬樺碾米廠之下游商家游文英（皇鳳碾米廠）、徐
    加政（明發碾米廠）、楊見成（興榮碾米廠）、丙○○（盛
    裕碾米廠）、及楊木山（果林碾米廠）等人在原審分別證述
    屬實（見原審卷第110頁至第113頁、第113頁至第116頁、第
    116頁至第119頁、第119頁至第121頁、第121頁至第123頁）
    ，此部份事實堪以認定。又被告丁○○、戊○○○於調查站
    及本院審理時雖供稱: 係自90年11月間起開使盜賣公糧云云
    。然查：被告戊○○○於調查站已供稱：89年間起接續盜賣
    公糧等語 (他字第1630號卷第2行、第34頁第6行)。核與證
    人即皇鳳米廠負責人游文英於調查局證稱：於90年7月至11
    月間，萬樺碾米廠購買90年1、2期稻作等語（見他字第1630
    號卷第67頁）；證人即興榮碾米廠負責人楊見成於調查站證
    稱：於89年11月20日、12月1日，90年8月9日分別向萬樺碾
    米廠購買89年2期、90年1期稻作計3次等語 (見他字1630 號
    卷第80、81頁）；證人即盛裕碾米廠負責人丙○○於調查站
    證稱：於89年11月29日、90年11月20日先後向萬樺碾米廠收
    購89年第2期、90年第2期稻作等語（見他字第1630號卷第86
    、87頁），若合符節，參以被告丁○○對於盜賣之公糧包括
    89年第2期稻作直承不諱，另於本院準備程序復自承：89年2
    期稻作之收割期為同年11月間等語（本院95年4月12 日準備
    程序筆錄第2頁），顯見被告2人盜賣公糧行為，應始於89年
    11月間2期稻作收成後之某日，至堪認定，其二人所辯自90
    年11月間開始盜賣公糧，與上述證人所稱: 向萬樺碾米廠購
    買89第2期、90年第1期稻米之時間不符，應屬避重就輕之詞
    ，自難憑採。
四、雖被告戊○○○否認有共同侵占犯行，並稱調查局及偵查中
    自白犯罪係為丁○○脫罪，所為陳述不實，被告丁○○亦稱
    本案全係一人所為。惟查：
（一）被告戊○○○於桃園縣調站先後供稱：「我因為家中經濟
      發生困難，周轉不靈，故‧‧‧開始私自盜賣公糧，我欲
      盜賣前曾與我先生商量此事，他說這是違法的。後來我缺
      錢周轉時，就出售一部份公糧，所以是從89年間開始就接
      續為之。而因為盜賣的公糧超過800公噸，數量龐大，為
      免遭糧食管理處人員發覺，所以我在將公糧搬開出售的同
      時，即由我先生自行購買鋼材後，親自燒製熔接製成鐵架
      ，並在上方釘木板，再以稻穀包及1包包內裝稻殼之PP袋
      覆蓋在鐵架外側，以維持稻穀堆外觀的完整，避免被人發
      現（見他字卷第33頁至第34頁、第39頁至第42頁）。被告
      丁○○於桃園縣調站供稱：萬樺碾米廠．．．．，我因於
      80、81年間，買賣房地產與買主發生糾紛，被欠6千餘萬
      元，因而．．．侵占89年第2期及90年第1、2期稻作．．
      詳細數量要問我太太，萬樺碾米廠是以鋼製大型框架．．
      ．．藉以逃避糧管處人員稽查發覺。鋼架是我本人製作。
      我僅知道以販售當時市價出售，大約賣800餘噸，我實在
      是因為被朋友積欠過多債務，致無法承受，才會出此下策
      盜賣公糧，希望法律給我最輕處斷等語（見他字卷第46頁
      至第48頁）。依被告2人於調查站所供，被告戊○○○雖
      自承為本件盜賣公糧之人，然亦指稱事前曾與被告丁○○
      商量，被告丁○○並有製作鋼架掩飾犯行；被告丁○○則
      坦承有製作鋼架之事，並自承因負債六千餘萬元，始為盜
      賣公糧之行為。而被告戊○○○及至偵查中仍供稱：我先
      生知道，因我先生回來會幫我等語（見他字卷第111頁）
      被告丁○○當庭在場亦未表示異議。被告戊○○○於調查
      局及偵查中並無單獨承擔刑責，僅係將被告丁○○涉案情
      節減為「事前知情、製作鋼架及單純幫忙」而已；被告丁○○亦未否認有參與部份犯行。再被告戊○○○於92年2
      月26日原審訊問時供稱係一人所為，並稱鋼架非被告丁○○訂製；被告丁○○亦稱事前毫不知情。及至92年7月31
      日原審訊問時，經法官提示證人丙○○、楊木山、徐加政
      、楊見成及游文英等人證詞後，被告丁○○又改稱自始即
      係一人所為; 被告戊○○○則完全否認有盜賣公糧之事，
      僅係偶有記帳，並曾於被告丁○○製作鐵架時，加以勸阻
      （見原審卷第55頁）。設被告戊○○○自始均未參與，並
      為使被告丁○○脫罪，乃事前協議自行承擔罪責，被告戊○○○豈會於調查局、偵查中指稱被告丁○○亦有「製作
      鐵架」、「事前商量、知情、回家時會幫忙」等涉案情節
      ，及至原審提示證人丙○○、楊木山、徐加政、楊見成及
      游文英等人證詞後，因彼等均稱係與被告丁○○交易，始
      改稱係被告丁○○一人所為？足見被告戊○○○應有共同
      參與犯案，僅係於調查局及偵查中為減輕被告丁○○涉案
      程度之供述而已。
（二）證人游文英於原審證稱：戊○○○在碾米廠招待客人，在
      辦公室記帳，現金交給丁○○，丁○○會請戊○○○算款
      項是否相符，我有時也交錢給戊○○○等語（見原審卷第
      111頁至第113頁）。已見出面與糧商接洽為被告丁○○，
      ；被告戊○○○亦有參與收款。雖證人游文英於本院前審
      證稱：我有看到戊○○○在寫東西，我也不知道她是否在
      記帳等語（見更一審卷第43頁）。然證人游文英於原審已
      明確證稱被告戊○○○在碾米廠招待客人及記帳，並有協
      助被告丁○○收款之事，以證人游文英與被告素無怨隙，
      自無虛構事實之必要，所稱自屬可信。且證人游文英於本
      院前審經法官訊問「在偵訊、原審時，你曾經陳述也有將
      錢交給戊○○○，有何意見陳述？」亦未否認原審所稱不
      實，並答稱：有時，我有去他那裏坐，戊○○○也有在那
      裏招待客人；而於法官接續訊問「是否戊○○○也有在裏
      面記帳？始答稱「我有看到戊○○○在寫東西，我也不知
      道她是否在記帳」（見更一審卷第42頁）。足見證人游文
      英於本院前審所稱「不知被告戊○○○是否在場記帳」，
      應係時間久遠，或礙於情面所致。自不得據以指稱證人游
      文英於原審結證之正確性，亦無從為有利於被告戊○○○
      之證據。況依卷附皇鳳碾米廠交易資料，證人游文英曾 1
      次付現金 120餘萬元購買稻米，經本院前審訊問被告丁○○，被告丁○○或不予回答，或稱沒有印象（見更一審卷
      第45頁、第47頁）。而該筆款項非小，依常情判斷，若有
      經手，被告丁○○當無忘記之理？益見證人游文英證稱：
      我有時也交錢給戊○○○等語，應屬實情。
（三）上開向萬樺碾米廠購買糧食之部分款項，確實匯入被告丁○○之桃園縣大園鄉農會0000000000號帳戶，有該農會91
      年5月6日桃大農信字第 304號函暨所附被告丁○○存款往
      來明細、帳戶往來明細在卷可稽（見他字卷第1630號卷第
      100頁至第102頁），而被告戊○○○亦於原審供稱：丁○○大園鄉農會帳戶，都是我在用的等語（見原審卷第20頁
      ），該帳戶既為被告戊○○○使用，若被告戊○○○並未
      參與盜賣，該等盜賣所得如何進出該帳戶？且被告戊○○○在桃園縣調站詢問時，對自己與被告丁○○之負債狀況
      、出售公糧對象，及由丁○○購買材料製作鐵架支撐外圍
      稻穀掩飾公糧短少等犯罪私密事實，均能明確陳述，亦足
      以佐證被告戊○○○熟悉內情，並有參與其事。
（四）被告 2人於本院更二審改稱：丁○○大園鄉農會帳戶，都
      是丁○○在用，戊○○○未使用等語（見更二審卷第51頁
      ，第54頁）。然被告戊○○○於原審坦承：丁○○大園鄉
      農會帳戶，都是我在用的等語。以該使用帳戶之單純事實
      ，被告2人竟然先後供詞不一，顯見被告2人上開說辭，係
      為被告戊○○○脫免罪行，不足採信。
（五）本件用以掩藏盜賣稻米之鐵架，為被告丁○○自行購買鐵
      材燒製，已據被告2人於調查局一致陳明（同上卷第35頁
      、第47頁反面）。而該鐵架高大超過貨車長度與二倍以上
      之高度（同上卷第31頁相片），則於搬運稻米掩藏時，顯
      非被告丁○○或被告戊○○○一人之力所能完成。再查獲
      時僅被告戊○○○一人在場指認（同上卷第31頁相片），
      亦足證被告戊○○○應有參與。況被告二人為夫妻關係，
      平日同財共居，住家與穀倉同在一處，為被告2人自承無
      誤，且萬樺碾米廠復未僱用專門記帳人員，被告戊○○○
      亦自承負責記帳，被告2人對於盜賣公糧自有相互協力。
      尤以證人即糧管處之蕭石定證稱：大部分係被告戊○○○
      在家；歷次去現場稽查，多由被告戊○○○在辦公室，並
      且帶去穀倉，夫妻總有一個人在場，稽查後由戊○○○取
      印章蓋，大部分都看到一個工人，辦公室由戊○○○負責
      ，電話由戊○○○接聽，與戊○○○討論契約、檢驗、稻
      穀檢驗結果，在現場取樣稽查時候，丁○○、戊○○○兩
      人在場機會差不多均等，使用米刺取樣，與負責人戊○○○討論，如她不了解，會叫丁○○說明，契約細節都找戊○○○討論。戊○○○有送過報表等語（見更一審卷第
      100至105頁），被告2人既共同處理本件契約各項事務以
      及公糧稻米稽查事宜，自均能得知公糧稻米盜賣情形。
（六）綜上所述，被告戊○○○與被告丁○○係夫妻關係，平日
      同財共居，住家與穀倉同在一處，並與被告丁○○共同處
      理本件契約各項事務及公糧稻米稽查事宜，自能得知公糧
      稻米盜賣情形。且被告戊○○○亦在萬樺碾米廠辦公室招
      待客人及記帳，復有收受盜賣公糧所得之現金，同時以自
      身保管之被告丁○○設於農會帳戶供盜賣公糧款項進出之
      用，顯見被告戊○○○對於本件犯行，與被告丁○○應有
      共同犯意聯絡及行為分擔無疑。被告 2人辯稱本件全係被
      告丁○○一人所為，委無可採。
（七）至證人游文英、徐加政、楊見成、丙○○、楊木山等人雖
      均於原審證稱：出面販售糧食者係丁○○，沒有和戊○○○交易過等語（見原審卷第 111頁、第114頁、第117頁、
      第120頁、第122頁）。然被告戊○○○既與被告丁○○事
      前即有犯意聯絡，並於被告丁○○盜賣公糧予游文英等人
      時，或在場招待、記帳，或收受現金，縱非出面與游文英
      等人接洽，亦屬共同正犯，上述證人之證言，不足資為被
      告錢江純鈴未參與之有利認定。
五、依據被告戊○○○與北區糧管處所簽之公糧稻米經收保管加
    工撥付業務合約（他字卷第六頁以下），規定立約目的為：
    「委託辦理公糧稻米之經收、保管、加工、撥付等業務」；
    第31條約定：「乙方（萬樺碾米廠即戊○○○）承辦公糧稻
    米業務，係以受公務機關委託承辦公務之人身分辦理」，足
    認被告戊○○○係受公務機關北區糧管處委託辦理上開業務
    。而上開公糧稻米業務，依糧食管理法第2條、行政院農業
    委員會各區糧食管理處暫行組織規程第3條等規定，係專屬
    於行政機關之業務，為國家基於統治主體所為之行政行為，
    應為糧管處公權力範圍內之公務無疑。且觀諸該合約第六條
    第一項約定：「乙方經收公糧稻穀，以當期農民自產，並經
    中央主管機關命名推廣之稻及稻品種為限，其驗收之標準如
    下．．．．．．」，第九條約定：「乙方對於甲方匯撥之收
    購資金，應在當地農會信用部開設『行政院農業委員會北區
    糧管處委託工廠收購公糧稻穀資金專戶（乙存）』寄存，其
    利息歸屬甲方」，第12條約定：「乙方收到甲方匯撥之收購
    資金，應用於該項業務」。足見萬樺碾米廠被告戊○○○辦
    理公糧稻米之經收業務，有驗收審核之權，並非單純受行政
    機關指示，協助處理行政事務之助手。而保管公糧係經收公
    糧之附屬業務，性質上應整體觀察，認定係從事與糧管局有
    關權限有關之公共事務，而屬於公權力之行使，不能任意切
    割一部份，認屬私法上之委任關係，且本院前審向行政院農
    業委員會函查該合約業務範圍，亦據函覆係依據糧食管理法
    第4條第3款規定處理，委託倉庫並領取各項費用，有該會函
    在卷可查（見更一審卷第125至127頁），足徵被告戊○○○
    確實係受公務機關委託承辦公務，而非所辯之業務上侵占，
    是辯護意旨所稱：「被告等所為，僅應構成刑法上之業務侵
    占罪」等語，即不足採。
六、被告辯護人另稱：被告丁○○、戊○○○二人所供矛盾，並
    與證人所述不合，而無證據能力。惟被告自白與事實相符部
    份，即得採為證據。並非一有部份與事實不符，即認被告自
    白全無可採。本件被告2人於調查局、偵查及原審所供，固
    有矛盾，並有部份與證人所述不符。本件被告戊○○○、丁○○各次所供，或欲使被告丁○○減輕涉案情節，或圖由1
    人擔負刑責之情，而為前後不一之陳述，並與事實不符部份
    ，固不得為被告2人論罪之證據。惟被告戊○○○於調查局
    供稱「為免遭糧食管理處人員發覺盜賣公糧，由被告丁○○
    製成鐵架，．．．維持稻穀堆外觀的完整」；被告丁○○於
    調查局供稱「有製作鋼架之事，因負債6千餘萬元，始為盜
    賣公糧之行為」；被告戊○○○於原審坦承「有記帳」；及
    被告丁○○自承有本件盜賣公糧犯行等情，均與事實相符，
    自得為被告等不利之證據。至證人皇鳳碾米廠游文英、明發
    碾米廠徐加政、興榮碾米廠楊見成、盛裕碾米廠丙○○、果
    林碾米廠楊木山等人，分別在法院具結陳述，自有證據能力
    。辯護人此部份所指，尚有誤會。
七、綜上所述，被告2人所辯圖由被告1人獨自承擔刑責，或被告
    戊○○○所供圖減被告丁○○刑責，致有前後不一致陳述之
    詞，均不足採信，本件係屬被告2人共謀並共同為之無疑，
    事證明確，被告等犯行均堪認定。
八、論罪科刑：
    (一)被告2人行為後，貪污治罪條例第2條關於行為人身分（即
      犯罪主體）之規定，已於95年5月30日修正公布，同年7月
      1日生效施行，修正後貪污治罪條例第2條關於公務員之定
      義，應適用同日生效施行之刑法第10條第1項之立法解釋
      定之，查：萬樺碾米廠即被告戊○○○受北區糧管處委託
      ，辦理公糧稻米之經收，以及收購稻穀價款之代發、保管
      等業務，乃受公務機關委託執行公務之人，且其受託之者
      乃糧管局關權限有關之公共事務，而屬於公權力之行使，
      ，已如上述，無論依新、舊貪污治罪條例第2條規定，均
      屬該條例規範之行為人（即犯罪主體)，故修正後之規定
      並未利於被告，依刑法第2條第1項規定，自應適用行為時
      貪污治罪條例第2條規定，界定其身分。至被告丁○○雖
      非公務機關委託執行公務之人員，然其與被告戊○○○共
      犯侵占公有財物之罪行，依上開條例第3條規定，亦應依
      該條例處斷。核被告戊○○○、丁○○所為，均係犯貪污
      治罪條例第4條第1項第1款之侵占公有財物罪。被告戊○○○與丁○○謀議共同侵占公糧之稻米，雖由丁○○出面
      出售，惟被告戊○○○既有參與收款、記帳、招待客人等
      行為，自有分擔本件侵占犯行，被告2人顯有犯意聯絡及
      行為分擔，應屬共同正犯，並非同謀共同正犯（最高法院
      發回更審要旨參照。）
    (二)被告行為後，刑法第56條連續犯之規定，業於94年1月7日
      修正公布刪除，並於95年7月1日施行，則被告之犯行，因
      行為後新法業已刪除連續犯之規定，此刪除雖非犯罪構成
      要件之變更，但顯已影響行為人刑罰之法律效果，自屬法
      律有變更，依新法第2條第1項規定，比較新、舊法結果，
      新法須以數罪論，舊法則為裁判上一罪，自應適用較有利
      於被告之行為時法律即舊法論以連續犯（最高法院95年第
      8次刑庭會議決議參照。）。被告2人多次侵占公有財物之
      犯行，時間緊接，犯罪構成要件相同，顯係基於概括犯意
      為之，為連續犯，依刑法第56條規定以1罪論，並就法定
      本刑無期徒刑以外部分加重其刑。
    (三)關於自首部分：被告等行為後刑法第62條關於自首之規定
      ，已於95年7月1日生效施行，比較新舊法結果，舊法關於
      自首乃法定刑罰減輕規定，較之新法裁量減輕刑罰之規定
      有利，如行為符合自首規定之要件，自以適用行為時之刑
      法第62條規定有利，合先敘明。查：
      (1)證人即農糧署北區分署政風室主任甲○○證稱：我接到
        通報說碾米廠公糧短少，沒說是誰做此事，所以當初打
        電話給調查站，是說我們委託的公糧短少，只說是萬樺
        碾米廠短少，我不知負責人是誰，所以電話中也沒說是
        誰侵占公糧等語（見更二審卷第28至29頁），核與證人
        即調查員萬國銘證稱：最初接到報案電話的人是我，但
        沒做電話紀錄，直接報到局裡，電話中，並沒說誰侵占
        公糧，只說碾米廠，當時也不知碾米廠負責人是誰，不
        知是誰做的等語（同上卷第29頁），證人即桃園縣調站
        負責本案之承辦人乙○○於本院前審亦證稱：「當初北
        糧處的人員與我們的同事萬國銘通電話，經過萬國銘陳
        報副主任之後，由副主任向主任陳報，主任從二樓辦公
        室到三樓我的辦公室，要我負責此事，他告訴我們大園
        的某碾米廠有涉嫌盜賣公糧的案子，．．我的認知是大
        園某碾米廠有盜賣公糧的事情發生，至於確實涉嫌的事
        實，我們不清楚」（見更一審卷第100頁）；於本院審
        理時稱復證：進去時糧管處的人已經在清點，我先接觸
        糧管處的人，糧管處的人說盤點時發現稻米盜賣，然後
        糧管處的人說被告2人經營碾米廠，‧‧說被告2人涉嫌
        盜賣公糧，當初我進去時，大家都在現場，所以我才說
        幾乎是同時，我一進現場，糧管處的人說發現盜賣案，
        並說被告2人是經營者，我問被告2人怎麼回事，被告2
        人均坦承犯行，我們同時進行蒐證拍照，被告承認與蒐
        證應該是同時等語（見本院95年4月25日審判筆錄第4至
        6頁）。顯見本件有偵查權之人即證人乙○○於抵達萬
        樺碾米廠時，除經糧管處在場人員口頭告知外，在其尚
        未掌握其他任何客觀上足資認定被告涉案之證據前，被
        告2人即已自承犯罪之事實，已甚明確。按犯人在犯罪
        未發覺之前，向檢察官或司法警察官告知其犯罪，而不
        逃避接受裁判，即與刑法第62條規定自首之條件相符，
        不以言明自首並願受裁判為必要，又該條所謂未發覺之
        罪，固非以有偵查犯罪權之機關或人員確知其人犯罪無
        誤為必要，而對於其發生嫌疑時，即得謂為已發覺；但
        此項對犯人之嫌疑，仍須有確切之根據得為合理之可疑
        者，始足當之，若單純主觀上之懷疑，要不得謂已發生
        嫌疑；又刑法第62條之所謂發覺，係指該管公務員已知
        犯罪事實並知犯罪人之為何人而言，至被害人以及被害
        人以外之人知悉其事並知其人，而該管公務員猶未知之
        者，仍不能不認為合於該條所謂未發覺之規定。縱有偵
        查犯罪職權之公務員知有犯罪事實，而尚不知犯罪人為
        何人者，仍屬之。且被告在犯罪未發覺之前，向該管公
        務員告知其犯罪，而不逃避接受裁判，即與刑法第62條
        規定之自首條件相符，不以言明自首並願受裁判為必要
        。即或自首後，嗣後又為與其初供不一致之陳述，甚至
        否認其有過失或犯罪，仍不能動搖其自首之效力，蓋依
        刑事訴訟法，殊不能期待被告自己證明其犯罪（最高法
        院85年度台上字第4908號、73年度台上字第629號判決
        意旨參照），而自首減刑之設，在期犯罪事實之早日發
        覺，藉省偵查之勞費而免累及無辜，故自首以告知犯罪
        事實為已足，不以與事實真象完全符合為必要（最高法
        院83年度台上字第2176號判決意旨參照），準此，雖被
        告2人向有犯罪偵查權之調查員乙○○坦承犯罪前，乙○○於幾近同時之稍早前由糧管處之人員告知被告2 人
        涉及盜賣公糧之情，然乙○○當時甫抵達萬樺碾米廠，
        尚未開始蒐證，糧管局人員亦尚未交付客觀上足資證明
        被告2人涉案之證據資料，顯然承辦人乙○○於被告2
        人坦承犯罪時，尚乏客觀有形之確切根據，得為合理懷
        疑被告2人涉案，故依上說明，不能認被告2人坦承犯行
        時，乙○○已然「發覺」本案犯罪至明，是其2人向乙○○坦承犯罪所為，仍符合對於未發覺之罪自首之要件
        至明。又本件被告2人，主動向桃園縣調查站承辦人乙○○告知犯罪，已如上述，雖部份事實，與本院認定者
        不同，而被告戊○○○於審判時復否認犯行，被告丁○○於審理時又與初供不一致，惟依上開說明，仍無礙於
        被告2人符合自首之規定。
      (2)至證人即政風室人員方巨台固稱：不是被告主動告知，
        是我們發現，他們還不承認等語（見更一審卷第108頁
         ），然依政風機構人員設置條例第五條第三款規定：
        政風機構掌理關於本機關員工貪瀆不法之預防、發掘及
        處理檢舉事項。而政風機構受理檢舉案件，涉有刑責者
        ，移送檢察機關或司法調查機關依法處理，政風機構人
        員設置條例施行細則第6條第3款第3目亦定有明文。且
        全國政風業務之主管機關為法務部；職司犯罪偵查之機
        關即檢察官，對之並無指揮、監督或命令之權，各該機
        構人員就犯罪偵查亦未規定有何權責。是綜合上開相關
        法規規定，政風機構之職掌，並未包括犯罪之偵查。政
        風機構人員即非有偵查訴追犯罪職權之公務員，因此，
        證人方巨台之說詞，尚不能據為否認被告2人符合自首
        規定。
      (3)又法務部調查局桃園縣調查站於93年8月5日園素字第09
        357712120號函雖略謂：「上訴人等於91年4月25日17
        時55分許，在該站開始製作調查筆錄；惟因相關自白均
        係於北區糧食管理處移請本站調查、蒐證後始行製作，
        應不符自首之法定構成要件」等旨（見本院上更(一)卷第
        94頁）。查：行政院農業委員會北區糧管處固曾以發文
        日期91年4月25日農北糧字第913602083號函致法務部調
        查局桃園調查站：「請求派員協助調查該處公糧委託倉
        庫桃園縣大園鄉萬樺碾米廠以稻殼空包套換虧短公糧案
        。」，有該處函一件足憑（見偵卷第25至31頁），證人
        即北區糧食管理處之政風室主任甲○○於本院審理時雖
        亦證稱：上述公文係4月25日先打好傳真，12點半起工
        友送過去等語（見本院95年4月25日審理筆錄第7頁）。
        又經本院向桃園調查站函詢收受上述函件之時間，該站
        覆稱：上述函件係北糧處人員於91年4月25日親自送至
        該站，送達前並未傳真，由乙○○收受，收受時並未即
        時掛號，故當日送達時間不知等語，有桃園調查站95年
        6月6日園81字第09500019690號函一紙及本院公務電話
        查詢紀錄表附本院卷足憑。形式上觀之，上述糧管處之
        公函似於91年4月25日送抵調查站，由乙○○收受，準
        此，則被告2人於其後李世均抵達現場向乙○○坦承犯
        罪，似已在犯罪為有偵查犯罪權限機關發覺後？然而，
        證人乙○○前往萬樺萬米廠前，並未取得任何本案被告
        2人涉案之相關資料，北區糧管處政風單位通報時，並
        未說明何人涉案之事實，迭據證人乙○○於本院歷審審
        理時證述綦詳，已如上述，李世均於本院審理時復證稱
        ：91年4月25日伊前往萬樺碾米廠之時間，依筆錄記載
        約為下午3時許，伊確定當天前往萬樺碾米場時，尚未
        看到行政院農業委員會北區糧食管理處上開函件等語。
        並稱：我回去以後有再詳細閱卷，91年4月25日萬國銘
        曾經以園肅字第09157707150號受理貪瀆案卷線索報備
        表報局本部，當中的案名載明桃園縣萬華碾米廠侵占公
        糧案，但是沒有附件，所以我據此推論，法官提示的糧
        食局函並沒有當作萬國銘報備表的附件，可見應該是26
        日才收到，依照站裡的作業程序，如果是25日送到，我
        們報備表就會把這個報備表當作附件，並在報備表上詳
        載涉案人姓名等語（見本院95年7月18日審理筆錄第3、
        4頁），明顯與桃園調查站函附之資料不同，而依桃園
        調查站提出之資料，復無從證明北區糧管處請求桃園調
        查站協助調查之上述公函，確於乙○○抵達現場被告2
        人向其坦承犯罪前，即已送達有偵查犯罪權限機關之該
        調查站，則上開法務部調查局桃園縣調查站93年8月5日
        園素字第09357712120號函所載：「上訴人等於91 年4
        月25日17時55分許，在該站開始製作調查筆錄；惟因相
        關自白均係於北區糧食管理處移請本站調查、蒐證後始
        行製作，應不符自首之法定構成要件」等旨，即無從證
        明與本案偵查經過事實相符，自難據為被告2人所為不
        符合自首要件之認定，附此敘明。
      (4)查被告2人雖於有偵查權人發覺犯罪前，自首犯行，然
        並未繳交全部犯罪所得，而北區糧管處雖已查封被告及
        保證人財產追償，然究非被告2人自動繳出犯罪所得，
        自不符合貪污治罪條例第8條第1項自首之減免刑則之規
        定。惟貪污治罪條例第8條第1項就犯該條例第4條至第6
        條之罪自首之規定，其立法意旨係為鼓勵貪污犯於犯罪
        後，如自首並將其貪污所得財物全部自動繳交，可依法
        減輕或免除其刑，以啟貪污犯自新之機會。該條項之規
        定雖屬刑法第62條但書所稱之特別規定，但並非完全排
        斥刑法第62條前段規定之適用。故被告2人雖所為縱不
        合於貪污治罪條例第8條第1項所規定減輕或免除其刑之
        特別要件，但若已符合行為時刑法第62條前段自首之規
        定，自適用行為時行法第62條前段之規定減輕其刑。
    (四)被告戊○○○僅小學畢業，知識不豐，因其積欠鉅額債務
      及夫妻之情，隨同其夫犯罪，終致釀成大錯，科以法定最
      輕本刑，猶嫌過重，自屬情輕而法重，情狀尚可憫恕，爰
      依刑法第59條規定減輕其刑。
    (五)被告丁○○行為後，刑法第31條規定亦於95年7月1日生效
      施行，因身分或特定關係成立之罪，其共同實施者，為無
      特定關係，仍以共犯論。但得減輕其刑，比較新舊法，以
      修正刑法第31條規定，對於無特定關係之共犯有利，而上
      述關於無身分共犯減刑之規定，依刑法第11條前段、貪污
      治罪條例第19條規定，亦有其適用，爰就非受公務機關委
      託承辦公務之被告丁○○，依上述修正後刑法第31條第1
      項但書規定，減輕其刑。
    (六)被告2人均有刑之加重及2以上減輕之事由，均先加後減，
      並遞減之。
九、原審以事證明確，對被告2人論罪科刑，固非無見，惟查（
    一）糧食管理法第3條規定：「本法所稱糧食，係指稻米、
    小麥、麵粉與經主管機關公告管理之雜糧及米食製品」，該
    法第4條第2款則規定：「公糧」是指政府所有之糧食。原判
    決認定被告等侵占之公糧為稻米，惟於主文欄僅諭知應予追
    繳、發還之物為「公糧」，未明白記載為稻米。（二）原判
    決事實欄記載被告戊○○○與丁○○謀議共同侵占公糧之稻
    米，而推由丁○○出面出售等情，亦即認定戊○○○為同謀
    共同正犯，未分擔實施侵占公糧之犯行，惟理由欄又說明戊○○○有行為分擔，事實認定與理由說明不盡相符。（三）
    未適用行為時刑法第62條規定減輕被告2人刑責及未及為新
    舊法之比較，就被告丁○○部分，依修正刑法第31條第1項
    但書規定，減輕其刑，亦有未洽。（四）貪污治罪條例第10
    條關於犯該條例第4條至第6條之罪者，其所得財物應予追繳
    、追徵、沒收等之規定，於共同犯罪所得之財物，其沒收追
    徵等均應諭知連帶追繳、追徵、沒收。原判決就此未諭知應
    「連帶」追繳、追徵。均有未洽，被告丁○○上訴意旨，認
    原判決未認其自首，即非無憑，至被告前江純玲仍執前詞，
    否認犯罪，雖無理由，然原判決既有上開可議，自應由本院
    撤銷改判。爰審酌被告戊○○○並無不良素行，被告丁○○
    因偽造文書案件，在緩刑期中，有被告全國前案紀錄表在卷
    可稽。同時參酌被告等犯罪之動機、手段，及犯後態度、共
    計侵占公糧稻米112萬3千5百41公斤，迄今未賠償等一切情
    狀，分別量處被告丁○○有期徒刑7年，褫奪公權5年：被告
    戊○○○有期徒刑2年8月，並褫奪公權2年。被告2人共同犯
    罪所得財物侵占所得公糧稻米112萬3541公斤，應依貪污治
    罪條例第10條第1項、第2項規定，諭知應予連帶追繳，發還
    被害人行政院農業委員會北區糧食管理處，如全部或一部無
    法追繳時，應追徵其價額，或以其財產抵償之。
據上論斷，應依刑事訴訟法第369條第1項前段、第364條、第299
條第1項前段，行為時貪污治罪條例第2條、貪污治罪條例第3條
、第4條第1項第1款、第10條第1項、第2項、第17條、第19條，
行為時刑法第56條、第62條前段，刑法第11條、第28條、第第59
條、第31條第1項但書、第37條第2項，判決如主文。
本案經檢察官謝英民到庭執行職務。
中    華    民    國    95    年    8    月    1    日
                  刑事第二庭審判長法  官  蔡國在
                                  法  官  王詠寰
                                  法  官  江振義
以上正本證明與原本無異。
如不服本判決，應於收受送達後十日內向本院提出上訴書狀，其
未敘述上訴之理由者並得於提起上訴後十日內向本院補提理由書
（均須按他造當事人之人數附繕本）。
                                  書記官  劉文美
中    華    民    國    95    年    8    月    1    日
附錄：本案論罪科刑法條全文
貪污治罪條例第4條第1項第1款
有下列行為之一者，處無期徒刑或10年以上有期徒刑，得併科新
台幣1億元以下罰金：
一  竊取或侵占公用或公有器材、財物者。


司法院資訊處製作；財團法人民間司法改革基金會備份。
